臺灣高等法院民事判決
110年度重上國字第6號
上　訴　人　賴義文（即賴葉罔飼之承受訴訟人）
　　　　　　　　　　　
兼  法  定
代  理　人　賴識翔　　　　　　　　　
上　訴　人　賴秦仕蘭　
            賴力綺     
          　賴義煌（即賴葉罔飼之承受訴訟人）
　　　　　　　　　　　
          　賴義省（即賴葉罔飼之承受訴訟人）
　　　　　　　　　　　
            賴義田（即賴葉罔飼之承受訴訟人）   
　　　　　　          
　　　　　  賴碧緞（即賴葉罔飼之承受訴訟人）
　　　　　　          
　　　　　　賴碧滿（即賴葉罔飼之承受訴訟人）
                      
　　　　　　　　　　　
            賴碧足（即賴葉罔飼之承受訴訟人）
　　　　　　          
　　　　　　賴碧勉（即賴葉罔飼之承受訴訟人）
　　　　　　　　　　　
共      同
訴訟代理人　陳淑真律師
            成介之律師
上  一  人
複  代理人　潘建儒律師　　　　　　　　　　　
被  上訴人　臺北市政府工務局新建工程處
　　　　　　　　　　　
法定代理人　林昆虎　　
訴訟代理人　李宜光律師
          　王藹芸律師
上列當事人間請求國家賠償事件，上訴人對於中華民國110年3月
19日臺灣臺北地方法院105年度重國字第55號第一審判決提起上
訴，並為訴之追加，本院於111年10月4日言詞辯論終結，判決如
下：
    主      文
原判決關於駁回上訴人後開第二、三項之訴部分，及該部分假執
行之聲請，暨該訴訟費用之裁判，均廢棄。
被上訴人應給付上訴人賴義文新臺幣參拾柒萬肆仟零陸拾玖元，
及自民國一０五年四月十三日起至清償日止，按年息百分之五計
算之利息。
被上訴人應給付上訴人賴識翔、賴秦仕蘭、賴力綺各新臺幣壹拾
伍萬元，及均自民國一０五年四月十三日起至清償日止，按年息
百分之五計算之利息。
被上訴人應給付上訴人賴義文新臺幣壹佰玖拾玖萬玖仟肆佰零貳
元，及自民國一一一年一月四日起至清償日止，按年息百分之五
計算之利息。
其餘上訴及追加之訴均駁回。
經廢棄部分之第一審訴訟費用由被上訴人負擔；第二審訴訟費用
由被上訴人負擔百分之九，上訴人賴義文負擔百分之六十七，上
訴人賴識翔、賴秦仕蘭、賴力綺各負擔百分之六，餘由上訴人賴
義文、賴義煌、賴義省、賴義田、賴碧緞、賴碧滿、賴碧足、賴
碧勉連帶負擔；追加之訴訟費用，由被上訴人負擔百分之十五，
餘由上訴人賴義文負擔。
本判決第二、四項所命給付部分，於上訴人賴義文以新臺幣柒拾
玖萬壹仟貳佰元為被上訴人供擔保後，得假執行。但被上訴人如
以新臺幣貳佰參拾柒萬參仟肆佰柒拾壹元為上訴人賴義文預供擔
保，得免為假執行。
    事實及理由
壹、程序方面：
一、按第二審訴之變更或追加，非經他造同意不得為之，但擴張
    或減縮應受判決事項之聲明者，不在此限，民事訴訟法第44
    6條第1項、第255條第1項第3款定有明文。上訴人原上訴聲
    明㈡請求：被上訴人應再給付上訴人賴義文新臺幣（下同）6
    69萬6,123元，及自民國105年4月13日起至清償日止，按年
    息5%計算之利息，嗣於本院審理時減縮請求金額為667萬4,4
    19元（見本院卷二第261頁），賴義文另於上訴後追加請求
    （以最後確認追加金額及利息起算日為準）：被上訴人應給
    付1,325萬2,467元，及自110年12月30日民事聲請變更訴之
    聲明狀繕本送達翌日起至清償日止，按年息5%計算之利息（
    見本院卷一第378、卷二第260頁），核屬擴張及減縮應受判
    決事項聲明之情形，依首揭規定，應予准許，被上訴人抗辯
    上訴人追加之訴不合法云云，不足為採。
二、本件被上訴人法定代理人原為黃立遠，嗣於本院審理時變更
    為林昆虎，業經林昆虎聲明承受訴訟在案（見本院卷一第39
    3至397頁）。　　　　　
貳、實體方面：
一、上訴人主張：賴義文於103年4月11日中午12時15分許，騎乘
    車牌號碼979-EGN號普通重型機車（下稱系爭機車）沿臺北
    市愛國西路慢車道由西向東，遇前方遊行事件而遵循交通指
    揮，欲由慢車道轉換至快車道，在分隔島右側內側車道行駛
    至重慶南路交岔路口（下稱肇事地點）時，因被上訴人維護
    管理肇事地點之公共設施即路面、水溝蓋間有高低落差之欠
    缺，造成系爭機車失去重心向左倒地而摔倒（下稱系爭事故
    ），其因此受有蛛網膜下腔出血、硬腦膜下出血、腦出血、
    顏面及顱底骨骨折及創傷後水腦症等傷害，迄今仍然四肢癱
    瘓、吞嚥困難及失語症等（下合稱系爭傷害），需專人全日
    照顧與終身無法工作，賴義文得請求下列項目及金額：①109
    年6月30日以前之住院及門診醫療費用共計139萬6,603元；②
    109年6月30日以前之交通費用6萬4,203元（其餘交通費用差
    額已捨棄，見本院卷一第147頁）；③109年6月30日以前之護
    理用品費用（含醫療器材、輔具、無障礙設施等）65萬7,89
    5元；④聲請監護宣告規費1,000元（鑑定費用6,200元已捨棄
    ，見本院卷一第147頁）；⑤103年4月28日起至109年8月9日
    止聘請本國籍與外籍看護費用281萬6,137元，及103年4月11
    日起至109年6月30日以前之親屬看護費用224萬1,020元（其
    餘看護費用差額2萬1,704元業已捨棄，見本院卷二第261頁
    ）⑥勞動能力減損費用151萬7,233元；⑦精神慰撫金300萬元
    【以上為賴義文在原審請求部分】。又賴義文自109年7月1
    日起（包含將來預估費用），得請求下列項目及金額：①醫
    療費用已支出1萬7,514元（截至110年10月間止）及自110年
    11月1日起每年以2萬元計算；②交通費用已支出1萬0,377元
    （其餘38元已捨棄，見本院卷二第93頁）及自110年11月1日
    起每年以2萬4,984元計算；③護理用品有關消耗品及管灌營
    養費每月以2萬元計算；④護理用品有關輔具費用已支出2萬2
    ,500元及自110年11月1日起有關輔具及無障礙設施，每年以
    4萬0,054元計算；⑤2名專人看護費用每人每月以2萬9,334元
    計算【以上為賴義文在本院追加請求部分】。另上訴人賴秦
    仕蘭、賴識翔、賴力綺（下稱賴秦仕蘭等3人）分別為賴義
    文之配偶與子女，賴葉罔飼【已歿，由賴義文與上訴人賴義
    煌、賴義省、賴義田、賴碧緞、賴碧滿、賴碧足、賴碧勉（
    下稱賴義煌等7人）共同繼承】則為賴義文之母，賴義文因
    系爭事故癱瘓，終身需仰賴親屬照護，致伊等與賴義文間之
    父母子女或配偶關係之身分法益受有侵害，情節重大，得分
    別請求賠償精神慰撫金各100萬元。爰依國家賠償法（下稱
    國賠法）第3條第1項及民法第193條第1項、第195條第1項規
    定，請求被上訴人除原審判決已命給付之本息外，應再給付
    賴義文667萬4,419元本息；再給付賴秦仕蘭等3人各70萬元
    本息；再給付賴義文與賴義煌等7人即賴葉罔飼之繼承人70
    萬元本息；另追加請求被上訴人給付賴義文1,325萬2,467元
    本息等語。
二、被上訴人則以：伊對原審判決認定之金額與過失責任比例均
    無爭執，但賴義文請求增設無障礙設施費用、尚需第2名專
    人即親屬看護費用及自109年7月1日起之醫療費用、交通費
    用、護理用品費用等（包括消耗品及管灌營養費、輔具），
    與上訴人其餘精神慰撫金之請求，除賴義文已提出單據部分
    不予爭執外，上訴人未能證明其餘項目之必要性及真實性，
    且伊為政府機關，殊無可能有未來不為賠付之虞，本件並不
    符合將來給付之訴要件等語，資為抗辯。
三、原審判決被上訴人應給付賴義文502萬2,895元本息、賴秦仕
    蘭等3人各30萬元本息、賴義文及賴義煌等7人（繼承賴葉罔
    飼而公同共有）30萬元本息，駁回上訴人其餘請求，上訴人
    就其敗訴部分提起上訴（已捨棄部分，不予贅述），並為訴
    之追加，聲明：㈠原判決關於駁回後開第二項至第四項之訴
    部分廢棄；㈡被上訴人應再給付賴義文667萬4,419元，及自1
    05年4月13日起至清償日止，按年息5%計算之利息；㈢被上訴
    人應再給付賴秦仕蘭等3人各70萬元，及自105年4月13日起
    至清償日止，按年息5%計算之利息；㈣被上訴人應再給付賴
    義文及賴義煌等7人70萬元，及自105年4月13日起至清償日
    止，按年息5%計算之利息，由上開上訴人公同共有。㈤追加
    部分：被上訴人應再給付賴義文1,325萬2,467元，及自110
    年12月30日民事聲請變更訴之聲明狀繕本送達翌日起至清償
    日止，按年息5%計算之利息；㈥願供擔保，請准宣告假執行
    。被上訴人則答辯聲明：㈠上訴及追加之訴均駁回；㈡如受不
    利判決，願供擔保請准宣告免為假執行。
四、查：㈠系爭機車行經肇事地點時，於地上水溝蓋附近處，機
    車向左倒地而摔倒，賴義文因而受有系爭傷害；㈡系爭事故
    發生時，被上訴人為系爭肇事地點水溝蓋之養護機關，上開
    水溝蓋與路面高度落差4公分；㈢賴義文於104年4月14日向被
    上訴人請求國家賠償，經被上訴人於104年5月28日拒絕賠償
    ；㈣賴義文因系爭傷害，支出住院及門診醫療費用共計139萬
    6,603元、聲請監護宣告規費1,000元、外籍看護費用180萬6
    ,975元、交通費用6萬0,905元（以上為賴義文在原審請求部
    分）；㈤兩造合意外籍看護費用以每月2萬9,334元計算（內
    含勞保及健保費、加班費、膳食費、就業安定費及居留體檢
    費等一切支出）；㈥賴葉罔飼起訴後於108年8月28日死亡，
    其繼承人為賴義文及賴義煌等7人等事實，有臺北市政府拒
    絕理賠之函文與該府工務局新建工程處調查意見之函文（見
    原審卷一第12、18、19頁）、系爭事故之當事人登記聯單、
    道路交通事故現場圖、交通事故初步分析研判（見原審卷一
    第13至15頁）、國立臺灣大學醫學院附設醫院（下稱臺大醫
    院）及衛生福利部（下稱衛福部）樂生療養院之診斷證明書
    （見原審卷一第16、17頁）、肇事地點之照片（見原審卷一
    第20頁）、醫療費用單據（見原審卷一第21至205頁；陳報
    五狀卷第629至660頁）、交通費用單據（見原審卷一第206
    至228頁；陳報五狀卷第15至115頁；聲明二狀卷第11至60頁
    ）、護理用品費用（含消耗品、管灌營養費、輔具等）單據
    （見原審卷一第229至325頁；陳報五狀卷第117至623頁；聲
    明二狀卷第61至104頁）、聲請監護宣告規費收據（見原審
    卷一第326頁）、看護費用收據與外籍看護薪資表（見原審
    卷一第327至362頁；陳報五狀卷第661頁、第671至684頁；
    原審卷三第122至123頁；原審卷四第109頁）、衛福部雙和
    醫院之診斷證明書（見原審卷三第93頁；本院卷一第341頁
    ）、上訴人之戶籍謄本與賴葉罔飼之繼承系統表（見原審卷
    三第104至106頁、第112至121頁）、臺北市政府警察局交通
    大隊105年6月21日函檢送之系爭事故相關資料（見原審卷二
    第7至24頁）在卷可證，且為兩造所不爭執（見本院卷一第1
    6、17、147頁）。
五、本院之判斷：　　
　　上訴人依國賠法第3條第1項及民法第193條第1項、第195條
    第1項規定，請求被上訴人除原審判決命其給付之部分外，
    再給付賴義文667萬4,419元本息、賴秦仕蘭等3人各70萬元
    本息、賴義文與賴義煌等7人即賴葉罔飼之繼承人70萬元本
    息，另追加請求被上訴人給付賴義文1,325萬2,467元本息，
    均為被上訴人所拒絕，並以前詞置辯。兩造同意簡化本件爭
    點項目（見本院卷一第353、379頁；卷二第260、261頁）：
    ㈠賴義文是否有必要兩名看護而增加生活上之需要？ 如有需
    要，其費用為何（包括上訴及追加部分）？㈡賴義文是否有
    增設空間、坡道等設施（無障礙設施）而增加生活上之需要
    ？如有需要，其費用為何（包括上訴及追加部分）？ ㈢賴義
    文追加請求上證7及109年7月1日以後增加生活上之需要包括
    醫療、交通及護理用品費用金額，有無理由？㈣除原審認定
    得請求之精神慰撫金外，上訴人請求其餘之精神慰撫金，有
    無理由？ ㈤賴義文就系爭事故之發生，是否與有過失？如有
    ，其應負之過失責任比例為何？茲分述如下： 　
　㈠賴義文所受系爭傷害程度，有1名看護以上之人力而增加生活
    上之需要，但無須2名專人看護之必要，上訴部分於54萬3,4
    49元之範圍有理由，追加部分於260萬0,734元之範圍有理由
    ：
　⒈按公共設施因設置或管理有欠缺，致人民生命、身體、人身
    自由或財產受損害者，國家應負損害賠償責任。國家損害賠
    償，除依本法規定外，適用民法規定。國賠法第3條第1項、
    第5條分別定有明文。次按，不法侵害他人之身體或健康者
    ，對於被害人因此喪失或減少勞動能力或增加生活上之需要
    時，應負損害賠償責任。亦為民法第193條第1項所明定。查
    賴義文因系爭事故受有系爭傷害，被上訴人為肇事地點水溝
    蓋之養護機關，就系爭事故之發生應依國賠法第3條第1項規
    定負損害賠償責任，已為兩造所不爭（見本院卷一第147、1
    48頁），先予敘明。　
　⒉查賴義文因系爭傷害，其現況之身心障礙等級為極重度，障
    礙類別屬第一類而呈現植物人狀態，有其身心障礙證明與對
    應表為證（見本卷二第41至46頁），並有臺大醫院109年5月
    11日校附醫秘字第1090902821號函所附之回復意見表附卷可
    稽（見原審卷三第142、143頁）。賴義文主張除原審所認定
    需要1名看護以外，依其植物人狀態，尚須有第2名之親屬看
    護必要乙節，為被上訴人所否認，應由賴義文負舉證之責。
    經查：　　
　⑴上訴人提出上證6之雙和醫院診斷證明書雖記載：病患無法自
    理生活，需24小時專人照護（需兩人）等語（見本院卷二第
    341頁），然經本院函詢該院回覆表示：1人照護可能不足，
    因家屬要求而開立診斷書，記載內容是因家屬要求而記載。
    某些病患有些也需要兩位專人照護，需視照護之難度而有不
    同。本案賴君並非24小時都持續需要兩人專人照護；如僅由
    1人照護無法滿足賴君日常生活照顧之需求等語，此有該院1
    11年4月27日雙院歷字第1110004320號函（見本院卷二第17
    頁）及所附外放之相關病歷資料附卷可參。
　⑵上訴人請求函詢勞動部有關被照護者屬於巴氏量表0 分，雇
    主再申請1 名外籍看護之適法性問題，經勞動部勞動力發展
    署111年4月20日發管字第1110315387號函覆表示：外國人從
    事就業服務法第46條第1項第8款至第11款工作資格審查標準
    第24條第2款（於111年4月29日修正條次為第22條第2款），
    開放被看護者符合身心障礙手冊或證明記載為植物人，或經
    醫療專業診斷巴氏量表評為0分，且於6個月內病情無法改善
    者，得增聘第2位外籍家庭家護工，係考量前開被看護者病
    症極度嚴重，有較繁重之照顧需求，爰允許符合前開資格之
    被看護者，得依據其個別需求，增聘第2位外籍家庭家護工
    ，以兼顧被看護者照顧及外籍看護工勞動權益，非強制要求
    被看護者有所定情形，須聘有2名外籍家庭看護工等語（見
    本院二第15、16頁）。
　⑶綜上，上證6之診斷證明書係上訴人主動要求雙和醫院開立供
    作賴義文可申請第2名外籍看護之行政程序所用，雙和醫院
    固認為1名照護可能不足，但明確說明賴義文並非24小時都
    持續需要2名專人照護，而是否增聘第2名外籍看護，端視被
    看護者是否有此需求而為申請，非謂如不增聘第2名外籍看
    護即有違法之問題。本院考量賴義文目前呈現植物人狀態，
    認定其日常生活之照護應以專人24小時看護為衡量標準，1
    位外籍看護照護確有不足之情形，但尚未達到需要第2名專
    人24小時看護之程度。上訴人雖提出上證3賴秦仕蘭等人協
    助看護紀錄及監視器畫面（見本院卷一第123至129頁），但
    其日期僅有110年8月22日下午至同年月30日晚上之畫面紀錄
    ，且係上訴人自行單方擷取提供之資料，被上訴人已否認其
    真正（見本院卷二第120、128頁），無從據此認定賴秦仕蘭
    對賴義文確有長期、固定進行全日看護之事實，但賴義文於
    特定情況下，例如盥洗、出外就醫等，需由外籍看護以外之
    親屬一起協力照顧，則符合社會之常情，此等勞力成本，亦
    屬增加生活上之需要，另賴義文請求增設無障礙設施部分，
    本院認為有其必要（詳如後述），已可適度減輕看護照顧者
    所付出之勞力，本院綜合判斷後，認應以專人看護4分之1比
    例計算為適當。
　⑷按親屬照顧被害人之起居，固非不能評價為金錢，而應衡量
    及比照僱用職業護士看護之情形，認被害人受有相當於看護
    費之損害，得向加害人求償。查賴義文已陳明親屬看護費用
    比照外籍看護以每月2萬9,334元計算（見本院卷一352頁）
    ，按上開比例4分之1比例計算，每月尚得請求看護費用7,33
    4元（元以下4捨5入，以下均同）。至財團法人創世社會福
    利基金會函覆表示：本會安養之植物人每人每月平均所需之
    相關費用（含照護服務、伙食、衛生耗材及相關設備維護費
    用等），狀況不同，約4至6萬元，然本會照顧相關支出費用
    不同於一般護理之家或自行在家照顧者等語（見本院卷一第
    323頁），足認該基金會照顧之植物人每人每月之支出情形
    ，尚難適用於本件，附此敘明。
　⒊次查，賴義文之病況，因植物人平均存活時間，與成為植物
    人之年齡有關，影響最重要之3個因素，包括：維持植物人
    之狀態多久、年齡與腦部受傷原因，平均存活時間為2至5年
    ，超過10年相當少見，並與其成為植物人前之身體健康狀態
    有關，合理推估其餘命為5至7年等語，有該院109年5月11日
    校附醫秘字第1090902821號函所附之回復意見表附卷為憑（
    見原審卷三第142、143頁）。本院參酌前述意見，另考量賴
    義文於103年間發生系爭事故之後迄今，業已存活7年，超過
    前述植物人平均存活時間，足證其病況尚稱穩定，以臺大醫
    院就賴義文病況函覆之日期即109年5月間起算最大餘命值7
    年計算，認賴義文預期之餘命應計算至116年5月為適當。
　⒋賴義文得請求之看護費用金額（包括上訴及追加部分），說
    明如下：
　⑴賴義文在原審請求自103年4月11日起至109年6月30日止之親
    屬看護費用224萬1,020元（見原審卷四第107頁；原審卷五
    第7頁；本院卷二第92頁），查賴義文於系爭事故發生後即
    轉入加護病房治療，加護病房均有醫院護理人員全日進行照
    料，故至103年4月28日轉入普通病房後，始有另由其他專人
    看護之必要，原審就賴義文請求非親屬之專人看護費用亦係
    自該日起算（見原審判決第16頁）。以103年4月28日起算親
    屬看護費用至109年6月30日止，以相當於外籍看護每月29,3
    34元計算，此期間親屬看護費用按前述4分之1比例計算為54
    萬3,449元【計算式：7,334元×74.1個月＝54萬3,449元，元
    以下4捨5入，以下均同】。是賴義文在原審就親屬看護費用
    之其餘請求，即屬無據。
　⑵賴義文在本院追加自109年7月1日起（包括外籍看護與親屬看
    護）之看護費用（見本院卷一第338頁、第360至363頁），
    其中至109年8月9日止之外籍看護費用業經原審判命被上訴
    人給付在案，此部分不得再重複請求，應予扣除，故賴義文
    就109年7月1日起至同年8月9日止僅能請求親屬看護費用，
    按前述4分之1比例計算，金額為9,534元【計算式：7,334元
    ×1.3個月＝9,534元】。另賴義文自109年8月10日起，以1.25
    人次計算每月看護費為3萬6,668元，計算至116年5月（推估
    餘命）為止為82個月，賴義文預為請求，依霍夫曼式計算法
    扣除中間利息（首期給付不扣除中間利息），核計其金額為
    259萬1,200元【計算方式為：36,668×70.66651285=2,591,1
    99.6931838。其中70.66651285為月別單利(5/12)%第82月霍
    夫曼累計係數。採4捨5入，元以下進位】。故賴義文在本院
    得追加請求之看護費用合計為260萬0,734元【計算式：9,53
    4元＋259萬1,200元＝260萬0,734元】，逾上開部分之請求，
    則屬無據。
　㈡賴義文之病況，有增設空間、坡道等設施（無障礙設施）而
    增加生活上之需要，上訴請求之8萬元均有理由，追加部分
    則無理由：
　⒈賴義文在原審請求而上訴及在本院追加兩階段（109年7月1日
    至110年10月31日；110年11月1日以後）之無障礙設施及輔
    具項目費用，詳如附表1所示，上開項目所示之使用年限，
    則整理如附表2所示，先予敘明。　　
　⒉查賴義文因系爭事故已呈現植物人狀態，四肢癱瘓，長期臥
    床，需有專人看護照護其日常生活之必要，已詳如前述，則
    其在住處增設無障礙空間，包括外籍看護專屬照顧空間之隔
    間及設置浴室前斜坡道，以利外籍看護平日照顧及便利賴義
    文進出浴廁換洗身體等，自屬因系爭事故所致增加生活費用
    必要之支出，且參照衛福部依身心障礙者輔具費用補助辦法
    制定之「身心障礙者輔具費用補助基準表」（下稱補助基準
    表）、依長期照顧服務申請及給付辦法制定之「照顧組合表
    」及賴義文居住所在之「新北市政府補助失能老人接受長期
    照顧服務輔具購買及居家無障礙環境改善項目標準表」（下
    稱新北標準表）所訂各項補助輔具項目中，亦有「居家無障
    礙設施-隔間」、「居家無障礙設施-固定式或非固定式斜坡
    道」等（見本院卷二第191至193頁、第225至227頁、第234
    頁），顯見上開項目之支出並無逾越社會一般常情，而賴義
    文增設無障礙空間即外籍看護專屬照顧空間之隔間、浴室前
    木做斜坡道6萬元及浴室門口鍍氬花版斜版2萬元，合計共8
    萬元之事實，有設施照片及施工單據、照顧隔間、浴室前木
    做斜坡道、浴室門口鍍氬花版斜版之工作單、工程估價單附
    卷可參（見原審聲明二狀卷第105頁、陳報五狀卷第625至62
    8頁），亦核與一般相關設施所施作之費用金額相當，故賴
    義文在原審就此部分之請求，應予准許。
　⒊賴義文另主張上開無障礙空間設備使用年限為7年，追加請求
    自110年11月1日起至死亡為止之費用15萬元云云，惟查，其
    並未就前述無障礙空間設備之使用年限為7年乙節舉證以實
    其說，參照前述補助基準表、照顧組合表與新北標準表所訂
    各項輔具最低使用年限，如附表2編號10所示，「居家無障
    礙設施-隔間、斜坡道」之最低使用年限均為10年，本院認
    合理之使用年限應為10年。查賴義文餘命應計算至116年5月
    為適當，詳見前述，賴義文主張前述無障礙設施係在106、1
    09年間陸續增設，以此計算10年後，合理推估賴義文當時已
    超過其餘命，自無再增設無障礙設施之必要，是賴義文在本
    院追加請求此部分費用，自屬無據。
　㈢賴義文追加請求上證7及109年7月1日以後增加生活上之需要
    包括醫療、交通及護理用品費用金額，詳如下述說明：
　⒈查賴義文在本院追加如附表1編號3所示110年1月28日「輪椅B
    款-附加A+B功能」支出1萬1,000元；附表1編號4所示110年1
    月28日「移位腰帶」支出1,500元；附表編號6所示110年1月
    28日「氣墊座」支出1萬元，合計2萬2,500元之事實，此有
    其提出上證7之統一發票為證（見本院卷一第365、366頁）
    ，核屬係因系爭傷害增加生活上之需要所支出之費用，被上
    訴人對此亦無爭執（見本院卷一第388頁、卷二第66頁），
    應予准許。　　　
　⒉賴義文另主張109年7月1日以後所增加醫療、交通及護理用品
    費用金額，詳如下述：　　
　⑴醫療費用部分：
　①賴義文在原審僅請求至109年6月30日止之醫療費用（見原審
    卷四第140頁），其在本院追加請求109年7月1日以後至110
    年10月間之醫療費用1萬7,514元（見本院卷一第338頁），
    已提出上證4及所附醫療費用收據（見本院卷一第159至245
    頁），核屬因系爭傷害增加生活上之需要所支出之費用，被
    上訴人對此亦不爭執（見本院卷二第66頁），應予准許。
　②賴義文雖主張自110年11月1日起算之醫療費用預估每年需支
    出2萬元云云（見本院卷一第360至362頁），然查，賴義文
    於103年6月23日出院返家後，宜固定於門診持續追蹤治療，
    有臺大醫院診斷證明書為證（見原審卷一第16頁），依其呈
    現植物人之狀態，確有長期、固定持續治療之必要，爰參酌
    其時間較為接近且業已支出之醫療費用，自109年7月1日至1
    10年8月間共計14個月為1萬7,514元，已如前述，平均每月
    為1,251元，從110年11月1日起計算至116年5月（推估餘命
    ）為67個月，賴義文預為請求，依霍夫曼式計算法扣除中間
    利息（首期給付不扣除中間利息）核計其金額為7萬4,058元
    【計算方式為：1,251×59.19937336=74,058.41607336。其
    中59.19937336為月別單利(5/12)%第67月霍夫曼累計係數。
    採4捨5入，元以下進位】。是賴義文在本院得追加請求之醫
    療費用總計為9萬1,572元【計算式：1萬7,514元＋7萬4,058
    元＝9萬1,572元】，其餘請求，則屬無據。
　⑵交通費用部分：
　①賴義文在原審僅請求至109年6月30日止之交通費用（見原審
    卷四第140頁），其在本院追加請求109年7月1日以後至110
    年8月間之交通費用1萬0,415元（見本院卷一第338頁），已
    提出上證5及所附交通費用收據（見本院卷一第247至315頁
    ），除上證5編號4所示38元係屬109年6月30日當日所支出，
    應予剔除以外（上訴人亦陳明請求扣除之，見本院卷二第93
    頁），其餘1萬0,377元核屬其因系爭傷害增加生活上之需要
    所支出之費用，被上訴人對此亦無爭執（見本院卷二第66頁
    ），應予准許。
　②賴義文另主張自110年11月1日起算之交通費用預估每月需支
    出2,082元云云（見本院卷一第360至362頁），惟查，賴義
    文確有長期、固定持續就診治療之必要，詳見前述，爰參酌
    其時間較為接近且業已支出之交通費用，自109年7月1日至1
    10年8月間共計14個月為1萬0,377元，已如前述，平均每月
    為741元，從110年11月1日起計算至116年5月（推估餘命）
    為67個月，賴義文預為請求，依霍夫曼式計算法扣除中間利
    息（首期給付不扣除中間利息）核計其金額為4萬3,867元【
    計算方式為：741×59.19937336=43,866.73565976。其中59.
    19937336為月別單利(5/12)%第67月霍夫曼累計係數。採4捨
    5入，元以下進位】。故賴義文在本院得追加請求之交通費
    用合計為5萬4,244元【計算式：1萬0,377元＋4萬3,867元＝5
    萬4,244元】，其餘請求，並無理由。
　⑶護理用品中有關消耗品與管灌營養費用：
　　賴義文在原審僅請求至109年6月30日止之護理用品費用（見
    原審卷四第141頁），其在本院追加請求109年7月1日以後有
    關消耗品與管灌營養費用部分，主張以每月2萬元計算云云
    （見本院卷一第338、360頁）。然查，上訴人在原審主張且
    為被上訴人所不爭執109年6月30日前有關消耗品與管灌營養
    費用部分，經本院核對後，自103年4月11日起至109年6月30
    日止約74又2/3個月，共計43萬4,654元（見原審陳報二狀卷
    第771至788頁之附表4、5、6所示，並剔除附表5其中屬於10
    9年7月1日以後支出之單據部分），平均每月支出5,821元，
    因賴義文已呈植物人狀態，確有長期、固定支出前述費用之
    必要，是賴義文追加請求109年7月1日以後之消耗品與管灌
    營養費用，應以每月5,821元計算，計算至116年5月（推估
    餘命）為83個月，賴義文預為請求，依霍夫曼式計算法扣除
    中間利息（首期給付不扣除中間利息）核計其金額為41萬5,
    688元【計算方式為：5,821×71.41185446=415,688.4048116
    6。其中71.41185446為月別單利(5/12)%第83月霍夫曼累計
    係數。採4捨5入，元以下進位】。其餘請求，並無理由。
　⑷護理用品中有關輔具等費用（除前述無障礙設施外）：　
　①賴義文主張如附表1編號1至9所示之輔具項目，其中編號9「
    腳底血液循環按摩器」並無證據證明有其必要性，原審業已
    論述在案，且前揭補助基準表、照顧組合表、新北標準表，
    均查無相同之項目，此部分上訴及追加請求應不准許。
　②賴義文主張如附表1編號1至8所示之項目，原審均已認定有理
    由在案，賴義文現呈植物人狀態，確有長期、固定支出前述
    輔具費用之必要，業如前述，則賴義文上訴後追加請求自11
    0年11月1日起仍有使用前述項目之輔具必要，應屬可採。
　③查賴義文主張如附表編號1至8所示之輔具項目使用年限，與
    前揭補助基準表、照顧組合表、新北標準表之最低使用年限
    相較，詳如附表2所示，其中編號1、2、4、7，兩者相符，
    分別為3年、5年、3年、5年，此部分應屬合理。而編號3、5
    、8，賴義文主張使用年限均為5年，並未低於前述補助基準
    表、照顧組合表、新北標準表最低使用年限，應屬合理。另
    編號6，補助基準表最低使用年限為2年、新北標準表最低使
    用年限為3年，賴義文主張使用年限為3年，尚稱合理。
　④依照上述使用年限，參照賴義文最後實際支出各項目之時間
    與費用金額，推估其餘命至116年5月予以計算，詳如下述：
　A.編號1「氣墊床」：賴義文前次支出時間如附表1編號1所示1
    07年1月13日，自110年11月1日起，每3年更換一次，推估需
    更換2次，費用共為2萬3,998元（計算式：1萬1,999元×2）
    。
　B.編號2「居家照顧床-附加功能A+B」：賴義文前次支出時間
    如附表1編號2所示104年2月3日，自110年11月1日起，每5年
    更換一次，推估需更換2次，費用共計4萬6,000元（計算式
    ：2萬3,000元×2）。
　C.編號3「輪椅B款-附加A+B功能」：賴義文前次支出時間如附
    表1編號3所示110年1月28日，自110年11月1日起，每5年更
    換一次，推估需更換1次，費用為1萬1,000元。
　D.編號4「移位腰帶」：賴義文前次支出時間如附表1編號4所
    示110年1月28日，自110年11月1日起，每3年更換一次，推
    估需更換2次，費用共為3,000元（計算式：1,500元×2）。
　E.編號5「綁腿帶」：賴義文前次支出時間如附表1編號5所示1
    03年8月6日，自110年11月1日起，每5年更換一次，推估需
    更換2次，費用共計5,400元（計算式：2,700元×2）。　　
　F.編號6「氣墊座」：賴義文前次支出時間如附表1編號6所示1
    10年1月28日，自110年11月1日起，每3年更換一次，推估需
    更換2次，費用共為2萬元（計算式：1萬元×2）。
　G.編號7「動力式牽引機」：賴義文前次支出時間如附表1編號
    7所示106年7月27日，自110年11月1日起，每5年更換一次，
    推估需更換1次，費用為3萬5,000元。
　H.編號8「便盆椅」：賴義文前次支出時間如附表1編號8所示1
    09年2月3日，自110年11月1日起，每5年更換一次，推估需
    更換1次，費用為3,200元。
　以上金額總計為14萬7,598元，考量上述輔具推估將來僅有1、
  2次需實際支出而已，並非每月或每年固定支出，不再另依霍
  夫曼式計算法扣除中間利息。　　　　　 　　
  ㈣除原審認定得請求之精神慰撫金外，上訴人得請求其餘之精
    神慰撫金之金額，詳如下述：
　⒈按不法侵害他人之身體、健康、名譽、自由、信用、隱私、
    貞操，或不法侵害其他人格法益而情節重大者，被害人雖非
    財產上之損害，亦得請求賠償相當之金額。前項請求權，不
    得讓與或繼承。但以金額賠償之請求權已依契約承諾，或已
    起訴者，不在此限。前2項規定，於不法侵害他人基於父、
    母、子、女或配偶關係之身分法益而情節重大者，準用之。
    民法第195條定有明文。所謂相當之金額，應斟酌實際加害
    情形與被害者所受影響程度，及雙方之身分、地位，經濟狀
    況等關係而決定之。
　⒉查賴義文因系爭傷害呈現植物人狀態，恢復機會渺茫，賴秦
    仕蘭等3人分別為其配偶與子女，賴葉罔飼（在原審已起訴
    請求本件精神慰撫金後已歿，由賴義煌等7人與賴義文共同
    繼承）則為其母，因系爭事故使賴秦仕蘭等3人與賴葉罔飼
    生前難共享天倫，賴秦仕蘭等3人復須長期負擔沈重之照護
    責任，精神上必受有極大之痛苦，堪認彼等對於賴義文基於
    父母子女、配偶關係所生親情、倫理、生活扶持之身分法益
    ，確受侵害且情節重大。上訴人依法均得精神慰撫金乙節，
    業經原審判決論述甚詳，本院此部分意見與原判決相同，爰
    依民事訴訟法第454條第2項規定予以援用，不再贅述，以下
    僅就上訴人上訴請求再給付之精神慰撫金部分予以說明，先
    予敘明。
　⒊賴義文呈現植物人狀態，長期臥床，其於系爭事故發生時為5
    9歲（44年4月13日生，見原審卷三第104頁），嗣後因系爭
    傷害有長期照顧之需求，對於其本人及親屬而言，實乃重大
    之精神痛苦，而賴秦仕蘭為賴義文之妻、賴識翔及賴力綺為
    其子女、賴葉罔飼則為其母（已歿），與賴義文平日同住家
    人係賴秦仕蘭、賴力綺，業據上訴人陳明在案（見本院卷一
    第147頁），而賴識翔由法院選定為賴義文之監護人擔任法
    定代理人乙節，有臺灣新北地方法院103年度監宣字第793號
    裁定書及其確定證明書影本在卷可證（見原審卷一第8至10
    頁），是賴秦仕蘭等3人與賴義文關係最為親密，並承擔後
    續照顧責任，綜合各情判斷後，認上訴人分別得請求精神慰
    撫金之金額，賴義文仍以原審認定之200萬元為適當，賴秦
    仕蘭等3人應提高至75萬元為適當，賴義文及賴義煌等7人繼
    承賴葉罔飼部分，則仍以原審認定之50萬元為適當。其餘之
    請求，並無理由。　
  ㈤賴義文就系爭事故之發生，應負與有過失責任比例為10分之4
    ：
　⒈賴義文就系爭事故之發生，應負10分之4之與有過失責任比例
    ，業經原審判決論述甚詳，本院此部分意見與原判決相同，
    爰依民事訴訟法第454條第2項規定予以援用，不再贅述。　
　⒉上訴人雖主張系爭事故發生當日因前方示威遊行活動封閉慢
    車道，賴義文依交通指揮指示往內側移動欲切入中間車道之
    快車道，並非欲超越前方自小客車，無操作失控，證人林信
    輝證詞與實情不符云云，並提出上證2之照片為證（見本院
    卷一第64頁）。然查，依臺北市政府警察局交通警察大隊道
    路交通事故初步分析研判表記載：依監視錄影畫面，B車（
    指系爭機車）沿愛國西路往東分隔島右側車道行駛至肇事地
    點向左變換方向，並有監視錄影畫面翻拍照片附卷可參（見
    原審卷二第8、23頁），核與林信輝於警訊時陳述：同車方
    向行駛之系爭機車像是欲往左超越前方自小客車，往左行駛
    時駛入有高低差的人孔蓋，導致機車後輪往右打滑，人與車
    一起打滑…該機車車速有點快，但我不知道車速為何等語（
    見原審卷二第13頁）大致相符，足認賴義文騎乘系爭機車行
    經肇事地點時，確有加速往左偏移，復因人孔蓋即水溝蓋高
    低落差而致打滑之情事，上證2之照片僅能顯示部分畫面，
    無從據此否定林信輝現場目睹事發經過之事實，故上訴人前
    述主張，不足為採。
  ⒊上訴人雖請求就系爭事故肇事原因再送其他鑑定機構予以鑑
    定（見本院卷一第60、61頁、第115至119頁、第154至157頁
    ），然系爭事故於原審審理時，上訴人原本表示無鑑定之必
    要，請法院自行判斷等語（見原審卷二第40頁反面），嗣經
    原審先送臺北市車輛行車事故鑑定委員會鑑定，再送臺北市
    政府交通局覆議，復依上訴人請求委由交通大學行車事故鑑
    定研究中心鑑定（見原審卷二第61、98、120、121頁），上
    述機構鑑定後均認定上訴人之操作失控亦為系爭事故之肇事
    原因（見原審卷二第66、67、100 頁；卷三第53至55頁），
    上訴人應負與有過失責任乙節，已甚明確，本院認上訴人請
    求再送其他鑑定機構鑑定，並無必要，附此敘明。
六、末按，請求將來給付之訴，以有預為請求之必要者為限，得
    提起之，為89年2月9日修正之民事訴訟法第246條所明文。
    其係因原條文限於「履行期未到而有不履行之虞者」之要件
    ，失之過狹，乃參酌日本、德國立法例，擴大將來給付之訴
    適用之範圍而予以修正（修正理由參照）。賴義文因系爭事
    故受害呈現植物人狀態，本件損害賠償之債早已發生，其在
    客觀上確有長期、固定支出而增加生活費用之必要，詳如前
    述，僅其追加請求部分金額之履行期限尚未屆至而已，則其
    在本件預為請求被上訴人將所有賠償金額一次給付，並經本
    院依霍夫曼式計算法扣除中間利息，自屬有據，被上訴人援
    引依前述修法前之規定所作成之相關實務見解（見本院卷二
    第252頁），而抗辯上訴人部分請求不符合將來給付之訴要
    件云云，容有誤會，不足為採。
七、綜上，上訴人就原審判決駁回部分提起上訴，得請求被上訴
    人再給付之項目及金額如下：①賴義文之看護費用54萬3,449
    元；②賴義文之無障礙設施8萬元；③賴秦仕蘭等3人之精神慰
    撫金差額各25萬元（以上總計137萬3,449元），按被上訴人
    應負10之6之比例計算，賴義文上訴部分得請求之金額為37
    萬4,069元；賴秦仕蘭等3人上訴部分得請求之金額各為15萬
    元(以上總計82萬4,069元)。另賴義文得追加請求被上訴人
    給付之項目及金額如下：①看護費用260萬0,734元；②上證7
    之輔具費用合計2萬2,500元；③109年7月1日以後之醫療費用
    9萬1,572元；④109年7月1日以後之交通費用5萬4,244元；⑤1
    09年7月1日以後之消耗品與管灌營養費用41萬5,688元；⑤11
    0年11月1日以後之輔具費用14萬7,598元，以上總計333萬2,
    336元，按被上訴人應負10之6之責任比例計算，賴義文就追
    加部分得再請求之金額為199萬9,402元。
八、綜上所述，上訴人就原審判命被上訴人給付之本息外，依國
    賠法第3條第1項及民法第193條第1項、第195條第1項規定，
    請求被上訴人給付賴義文37萬4,069元；給付賴秦仕蘭等3人
    各15萬元，及均自起訴狀繕本送達之翌日即105年4月13日起
    （見原審卷一第373頁）至清償日止，按年息5%計算之利息
    ，為有理由，應予准許；逾此部分之請求，為無理由，不應
    准許。從而原審就上開應准許部分，為上訴人敗訴之判決，
    尚有未洽，上訴論旨指摘原判決此部分不當，求予廢棄改判
    ，為有理由，爰由本院廢棄改判如主文第二、三項所示。至
    上訴人之請求不應准許部分，原審為上訴人敗訴之判決，並
    駁回其假執行之聲請，經核並無不合，上訴意旨指摘原判決
    此部分不當，求予廢棄改判，為無理由，應駁回此部分之上
    訴。賴義文在本院追加請求被上訴人給付199萬9,402元，及
    自110年12月30日民事聲請變更訴之聲明狀繕本送達翌日即1
    11年1月4日（見本院卷一第378頁）起至清償日止，按年息5
    %計算之利息，為有理由，應予准許；逾此部分之請求，為
    無理由，不應准許。本判決第2、4項所命給付部分，兩造分
    別陳明願供擔保為准、免假執行之宣告，核無不合，爰分別
    酌定相當擔保金額准許之。又本件第3項所命給付部分未逾1
    50萬元，不得上訴第三審，經本院判決後即告確定而有執行
    力，自無依兩造之聲請為准、免假執行之必要，併予敘明。
    　　
九、本件事證已臻明確，兩造其餘之攻擊或防禦方法及所用之證
    據，經本院斟酌後，認為均不足以影響本判決之結果，爰不
    逐一論列，附此敘明。
十、據上論結，本件上訴及其追加之訴均為一部有理由、一部無
    理由，依民事訴訟法第450條、第449條第1項、第79條、第8
    5條第1項前段、第85條第2項、第463條、第390條第2項、第
    392條第2項，判決如主文。
中　　華　　民　　國　　111 　年　　10　　月　　18 　 日
                  民事第二十五庭  
                        審判長法  官  謝碧莉
                              法  官  賴秀蘭
                              法  官  林俊廷 
正本係照原本作成。
如不服本判決，應於收受送達後20日內向本院提出上訴書狀，其
未表明上訴理由者，應於提出上訴後20日內向本院補提理由書狀
（均須按他造當事人之人數附繕本）上訴時應提出委任律師或具
有律師資格之人之委任狀；委任有律師資格者，另應附具律師資
格證書及釋明委任人與受任人有民事訴訟法第466 條之1第1項但
書或第2項所定關係之釋明文書影本。如委任律師提起上訴者，
應一併繳納上訴審裁判費。
中　　華　　民　　國　　111 　年　　10　　月　　18　　日
　　　　　　　　　　　    　　書記官  高瑞君